最高法院刑事判決　　　　　　一○○年度台上字第四五○八號
上　訴　人　趙宏智
選任辯護人　彭國能律師
　　　　　　林照明律師
上列上訴人因貪污案件，不服國防部最高軍事法院中華民國一○
○年二月十四日上訴審判決（九十九年上重訴字第０三號，起訴
案號：國防部高等軍事法院檢察署九十八年偵字第０六八號），
提起上訴，本院判決如下：
    主  文
原判決撤銷，發回國防部最高軍事法院。
    理  由
本件原判決認定上訴人趙宏智有其事實欄所載犯行。因而撤銷第
一審之科刑判決，改判論上訴人以連續依據法令從事公務之人員
，侵占公有財物罪，量處有期徒刑五年二月，褫奪公權二年，併
諭知相關沒收之從刑，暨依中華民國九十六年罪犯減刑條例規定
，減其宣告刑二分之一；固非無見。
惟查：(一)、有罪判決書所記載之犯罪事實，為論罪科刑適用法律
之基礎，必須詳加認定，明確記載，然後敘明憑以認定之證據及
理由，始足為適用法令之依據。修正前刑法第五十六條之連續犯
，指行為人基於概括之犯意，連續數行為均觸犯構成要件相同之
罪名者而言。故連續犯之成立，須行為人主觀上基於概括之犯意
，而在客觀上連續實行二次以上之犯罪行為，且每次犯罪行為均
能單獨成立構成要件相同之罪名，始足以當之。其犯罪次數之多
寡，並足以影響刑罰輕重之裁量。故論處連續犯之有罪判決，對
於行為人主觀上是否具有概括之犯意，以及所實行犯罪行為之具
體次數，必須詳加認定記載明白，始為適法。原判決事實欄記載
：「上訴人基於意圖為自己不法所有之概括犯意，連續多次指示
前陸軍第二三四師七０二旅步七營行政下士胡建川，由上訴人實
力支配下所管有之櫃存現金中提取公款，每次約新台幣（下同）
一千或二千元不等，交付上訴人用於私人飲宴，合計侵占公款一
萬一千二百七十一元。所謂「連續多次」侵占公款，究指若干次
，侵占之之時間為何？原判決未為具體明確之認定，自不足資以
論處行為時連續犯之依據，已有可議。(二)、侵占罪為即成犯，係
以行為人本已持有他人之物為前提，若行為人原未持有他人之物
，而設法取得該他人之物者，即與侵占罪之構成要件不符。證人
胡建川於民國八十四年九月十三日陸軍第十軍團司令部政治作戰
部第三組調查案件談話筆錄中，證稱：「（問：你任營行政士期
間趙營長曾否向你借錢？）有」、「（問：趙營長所借金額，是
否為公款？）是」、「（問：趙營長向你借錢，曾否歸還？）只
有一、二次」（見偵查卷第一宗第二五頁）；於國防部高等軍事
法院檢察署軍事檢察官偵查時證稱其在前開步七營擔任營行政期
間，該營之櫃存現金確係由其保管無訛等語（見偵查卷第二宗第
一四五頁）。關於前開所謂營之櫃存現金，究係由行政下士胡建
川保管持有，抑或由營長保管持有，尚待釐清。原審未予究明，
遽認係在上訴人實力支配下所管有，在上訴人持有中，而論以侵
占罪，但未說明憑以認定之依據及理由，復未敘明上訴人與胡建
川二人間對於該櫃存現金之保管持有關係，亦嫌調查未盡及理由
欠備。(三)、胡建川於監察官為行政調查時稱：「（問：趙營長所
借的錢曾否歸還？）只有一、二次，其餘是在檢控案爆發後歸還
，計還一萬四千三百二十元。」（見陸軍第十軍團司令部政治作
戰部第三組調查案件八十四年九月十三日之胡建川談話筆錄）；
上訴人亦曾多次陳明在八十四年七、八月間，進行行政調查前，
即已加以歸還；另稱：「（問：你曾否經常向行政士胡建川借錢
？）有，在六月十一日發生車禍的時候，曾向胡建川拿過錢。（
問：你向胡建川拿的錢是否為公款？是公款（助割作業費、動員
點召作業費）。（問：你拿的公款計多少元？）約一萬餘元。（
問：你拿的公款可曾歸還？）有。一萬餘元，在八月初歸還。」
（見八十四年九月十五日上訴人接受監察官調查之談話筆錄）。
再前陸軍總司令部八十四年十二月六日（84）伯沈字第四五八二
號令，亦指出「……挪用經費已全數歸還，且情節尚屬輕微」。
如果均無訛，原判決所指遭侵占之款項，是否已歸還原部隊？原
審未究明釐清實情，仍諭知應予追繳沒收，亦有違誤。上訴意旨
指摘原判決不當，尚非全無理由。應認有撤銷原判決發回更審之
原因。至原判決理由柒說明不另為無罪之諭知部分，基於審判不
可分原則，併予撤銷發回更審，附此敘明。
據上論結，應依軍事審判法第二百零六條第一項但書、第一百九
十九條，刑事訴訟法第三百九十七條、第四百零一條，判決如主
文。
中    華    民    國  一○○  年    八    月   十七   日
                      最高法院刑事第五庭
                          審判長法官  洪  文  章  
                                法官  王  居  財  
                                法官  郭  毓  洲  
                                法官  韓  金  秀  
                                法官  沈  揚  仁  
本件正本證明與原本無異
                                      書  記  官  
中    華    民    國  一○○  年    八    月   十八   日
                                                       s